臺灣桃園地方法院刑事判決　　　　　　　 99年度重訴字第5號
公　訴　人　臺灣桃園地方法院檢察署檢察官
被　　　告　陳玉專
選任辯護人　王怡今律師
　　　　　　呂清雄律師
上列被告因殺人案件，經檢察官提起公訴（99年度偵字第956號）
，本院判決如下：
    主  文
陳玉專殺人，累犯，處有期徒刑拾伍年。
    事  實
一、陳玉專前於民國81年間，因違反肅清煙毒、麻醉藥品管理
    條例案件，經本院以81年度訴字第1394號判決，各判處有期
    徒刑3 年2 月、有期徒刑4 月，定應執行刑為有期徒刑3 年
    3 月確定，復於同年，因偽造有價證券案件，經本院以82
    年度訴緝字第155 號判決，判處有期徒刑3 年6 月，上訴後
    ，經臺灣高等法院（下稱臺灣高院）以83年度上訴字第2628
    號、最高法院以83年度臺上字第5493號判決上訴駁回確定。
    再於83年間，因違反肅清煙毒、麻醉藥品管理條例案件，
    經臺灣高院以83年度上訴字第1671號判決，各判處有期徒刑
    3 年6 月、有期徒刑6 月，定應執行刑為有期徒刑3 年8 月
    確定。上揭3 罪，經臺灣高院以84年度聲字第796 號裁
    定應執行刑為有期徒刑5 年10月確定，並與上揭2 罪，合
    併執行，於86年2 月18日因縮短刑期假釋出監，嗣假釋經撤
    銷，復於89年3 月11日入監執行殘刑，甫於94年11月24日縮
    短刑期執行完畢。
二、緣陳玉專係位於桃園縣龜山鄉○○路518 號「獅子王碳烤店
    」之負責人，於民國98年10月初起，雇用來臺就業之越南籍
    勞工陳伯亥（英文姓名：TRAN BA HOI ）從事看顧爐火、擦
    桌掃地等工作，日薪為新臺幣（下同）800 元，惟迄至同年
    11月底，均未給付陳伯亥薪資，且一知悉陳伯亥為逃逸外勞
    ，恐因此擔負刑責，即逕予解雇無合法工作權保障之陳柏亥
    。陳伯亥遂於98年12月23日前往「獅子王碳烤店」向陳玉專
    索討薪資，然陳玉專僅給與陳伯亥2,000 元打發。陳伯亥不
    甘做白工，遂再於翌日（即同年月24日）上午6 時3 分許，
    離開桃園縣桃園市○○路24號5 之1 樓住處，騎乘其同居人
    黎黃鶯所有車牌號碼930-EHW 號重型機車，前往「獅子王碳
    烤店」向陳玉專索討薪資，於98年12月24日上午6 時3 分時
    起至同日上午6 時20分許前之某時（起訴書誤載為6 時30分
    許），陳伯亥抵達「獅子王碳烤店」，並將前揭機車停放在
    該店門口後，與陳玉專就薪資給付問題發生爭執，雙方一言
    不合，陳玉專亦恐其非法雇用外勞之事揭露，怒急攻心，一
    時氣憤，竟萌生殺人之犯意，持不詳之「狹長形葉狀」單刃
    刀1 支（刃長大於刀寬），朝陳伯亥左腹部猛力刺擊1 刀，
    致陳伯亥受有左腹壁穿刺傷1 處【創傷長度（下簡稱創長）
    約3.3 公分】，深度穿刺「腸繫膜」及「左腎動脈」（深度
    約5 至7 公分），造成「腹腔」及「腹膜腔」出血等傷害。
    陳玉專拔刀後欲再向陳伯亥刺擊1 刀，然遭陳伯亥伸出左手
    臂抵抗，而劃破陳伯亥外套左袖口（約5 公分），陳伯亥乃
    趁隙跨坐上前揭機車欲逃跑，惟陳玉專竟仍持前揭不詳單刃
    刀追躡而上，再朝陳伯亥背部之下方及上方，猛力擊刺3 刀
    ，致陳伯亥背側左腰部第四腰椎受有穿刺傷害1 處（創長約
    1 公分，深度抵皮下脂肪組織，約3 公分，未進入體腔）。
    然因陳伯亥穿著厚重外套並發動機車逃跑，致另2 刀僅劃破
    、劃傷陳伯亥外套（背部腰椎部位1 處劃破約4 公分，右上
    背1 處僅割劃約2 公分），並未刺傷陳伯亥，而陳玉專亦因
    陳伯亥騎車逃離，始罷手不再追躡刺殺。迨陳伯亥負傷騎乘
    前揭機車，沿桃園縣龜山鄉○○路往桃園方向行駛，未久，
    隨即於同日上午6 時20分許，在前揭「獅子王碳烤店」附近
    之桃園縣龜山鄉○○路23公里往桃園方向約100 公尺處外側
    車道，因傷重不支倒地，經路人李冠毅報警並呼叫救護車，
    將陳伯亥送醫急救，惟陳伯亥仍因左腹壁單刃刀器穿刺傷造
    成腹腔及後腹膜腔出血，引起失血性休克，而於同日上午7
    時許死亡。嗣經警察看陳伯亥所使用之行動電話（門號0000
    000000號）通話紀錄中，發現陳玉專所使用門號0000000000
    號於同日上午6 時43分許所撥打之4 次未接來電紀錄，認陳
    玉專犯罪嫌疑重大，旋於同日下午5 時許，依刑事訴訟法第
    88條之1 第1 項第4 款規定前往「獅子王碳烤店」緊急拘捕
    陳玉專（事後已向檢察官報請簽發拘票核准），並扣得陳玉
    專所有沾有陳伯亥血跡之白色襯衫1 件，始循線查悉上情。
三、案經陳伯亥之父母陳伯朋（英文姓名：TRAN BA BURONG）、
    陳氏青（英文姓名：TRAN THI THANH）告訴暨臺灣桃園地方
    法院檢察署檢察官相驗後自動檢舉偵查起訴。
    理  由
壹、證據能力部分：
一、證人即法務部法醫研究所法醫陳明宏於本院審理時之證述部
    分：按證人、鑑定人依法具結者，其證言或鑑定意見，得作
    為證據，此從刑事訴訟法第158 條之3 規定反面解釋可知。
    復按訊問依特別知識得知已往事實之人者，適用關於人證之
    規定，刑事訴訟法第210 條定有明文。查證人陳明宏係本件
    被害人陳伯亥之執刀解剖法醫，就本件被害人個案之解剖過
    程，有其親身經歷、見聞之情，故經檢察官聲請以「證人」
    身分傳喚，在刑事訴訟程序改採「改良式當事人主義進行」
    下，本院尊重檢察官之聲請調查證據權限，於本院審理時，
    已依證人身分傳喚到庭，而為具結陳述，並經被告予以詰問
    一節，有審判筆錄1 份及結文1 紙附卷可稽（見本院卷二第
    93至102 頁），以貫徹直接審理原則，並賦予被告對質詰問
    之機會，是證人陳明宏於本院審理時之證述，揆諸前揭法條
    ，自有證據能力。
二、復按鑑定之經過及其結果，應命鑑定人以言詞或書面報告；
    法院或檢察官得囑託醫院、學校或其他相當之機關、團體為
    鑑定，或審查他人之鑑定，並準用前開規定，刑事訴訟法第
    206 條第1 項、第208 條第1 項前段定有明文。經查，卷附
    法務部法醫研究所（98）醫剖字第0981104116號解剖報告書
    （下稱解剖報告書）、（99）醫鑑字第0991100035號鑑定報
    告書（下稱鑑定報告書）（見99年度偵字第956 號卷，下稱
    偵卷二，第99至107 頁），屬檢察官所囑託之鑑定機關，並
    為該機關執行死因鑑定公務所出具之書面鑑定報告，且經鑑
    定人具結，有結文1 份在卷可憑（見偵卷二第103 頁反面）
    ，依據刑事訴訟法第159 條之立法理由及同法第206 條規定
    ，自得為證據。
三、按被告以外之人於審判外之言詞或書面陳述，除法律有規定
    者外，不得作為證據。又被告以外之人於審判外之陳述，雖
    不符前4 條之規定，而經當事人於審判程序同意作為證據，
    法院審酌該言詞陳述或書面陳述作成時之情況，認為適當者
    ，亦得為證據。當事人、代理人或辯護人於法院調查證據時
    ，知有第159 條第1 項不得為證據之情形，而未於言詞辯論
    終結前聲明異議者，視為有前項之同意，刑事訴訟法第159
    條第1 項、第159 條之5 第1 項、第2 項分別定有明文。查
    本案認定事實所引用之卷內其餘卷證資料，除原已符同法第
    159 條之1 至第159 條之4 規定、及法律另有規定等傳聞法
    則例外規定，而得作為證據外，並無證據證明係公務員違背
    法定程序所取得，而檢察官、被告及辯護人等於本院行準備
    程序及審理時，均不爭執其證據能力，且本院審酌前揭陳述
    作成時之情況，並無違法取證之瑕疵，亦認以之作為證據為
    適當，是本件有關被告以外之人於審判外之言詞或書面陳述
    等供述證據，依前揭法條意旨，自均得為證據。至辯護人於
    100 年1 月18日本院言詞辯論終結日，始對本院於99年12月
    21日之交互詰問指揮權表示不服，惟本院已於當日對聲明異
    議事項作成駁回處分（見本院卷二第96至99頁），依刑事訴
    訟法第167 條之6 規定，辯護人不得聲明不服，附此敘明。
貳、實體部分：
一、訊據被告矢口否認有何殺人犯行，辯稱：伊無殺人，伊僅用
    小鐵鏟輕敲被害人，不會致死，且因被害人無故入侵伊店內
    行竊，伊始使用小鐵鏟敲打被害人，伊係基於正當防衛，復
    伊案發當時之上衣衣袖無被害人血跡，被害人離開其店後，
    有可能再遭其他人所殺云云。經查：
  (一)被害人於98年12月24日上午6 時3 分許，騎乘其同居人黎黃
    鶯所有車牌號碼930-EHW 號重型機車，離開桃園縣桃園市○
    ○路24號5 之1 樓住處後，旋於「17分鐘後」即98年12月24
    日上午6 時20分許，在前揭「獅子王碳烤店」附近之桃園縣
    龜山鄉○○路23公里往桃園方向約100 公尺處外側車道，騎
    車倒地，經路人李冠毅報警並呼叫救護車，將被害人送醫急
    救，惟被害人仍於同日上午7 時許死亡一節，業據證人即被
    害人同居人黎黃鶯於警詢時；證人李冠毅於警詢、偵訊時證
    述綦詳（見99年度相字第8 號，下稱偵卷一，第21、28頁；
    偵卷二第80頁），且死者確為被害人陳伯亥本人等情，亦據
    被告供認在卷（見偵卷一第66頁正、反面），並有證人黎黃
    鶯於警詢、偵訊時；暨證人即仲介被害人入臺工作者黃安嫻
    、被害人友人蕭文飾（英文姓名：TIEU VAN SUC）、和成欣
    業股份有限公司外勞領班艾偉（英文姓名：SRINGA MRONNAN
    UT）於警詢時指證在卷（見偵卷一第22至23頁、第30至31頁
    、第34、37頁、第67頁正、反面）。此外，並有被害人案發
    當日離開住處之監視器翻拍畫面4 張、道路交通事故現場圖
    影本、車籍查詢- 基本資料詳細畫面各1 份、被害人路倒現
    場照片影本14張、暨被害人路倒現場、案發現場、騎乘機車
    、衣物、拖鞋、安全帽等物勘查及相驗照片共76張、臺灣桃
    園地方法院檢察署相驗屍體證明書1 份在卷可佐（見偵卷一
    第26、39、43頁、第45至51頁、第59至64頁、第69至90頁、
    第99至100 頁；偵卷二第134 頁），上揭事實，自堪認定。
  (二)被害人死亡之原因：
  1.死因：
  (1)證人陳明宏於本院審理時證稱：其解剖鑑定結果，被害人死
    因為單刃利器造成腹部穿刺傷，傷及腎動脈造成快速腹腔內
    出血，因失血性休克而死亡。依照其對被害人屍體解剖，被
    害人左腹壁中線往左側3 公分，肚臍上方3 公分，刀子的方
    向是水平方向，刀刃是向右側，刀背向左側，創傷長度約3.
    3 公分，創傷的特點是兩壁創緣整齊清潔沒有污染，穿刺深
    度大概是5 公分到7 公分，在這高度下剛好是腎動脈的位置
    才會造成腎動脈出血。被害人除了前面左腹壁的穿刺傷外，
    背部在第四腰椎的高度亦有一處穿刺傷。而被害人背部穿刺
    傷，創長大概1 公分，深度大概只有到皮下脂肪的深度，也
    就是大概在3 公分以內，沒有進入體腔，但該穿刺傷已經進
    到裡面去，幾乎到達皮下脂肪層底部。「創長」是指體表所
    測量到的長度，「創深」是指體表傷口到刃尖所達最深位置
    的距離。一般「穿刺傷」之認定，創長要比創深小，反之，
    「切割傷」通常創長要比深度大很多。一般人體的皮下脂肪
    的厚度大概2 到3 公分，在加上表皮大概有1 公分左右，所
    以可以認定被害人背部傷之深度應該要比創長還要大。是本
    件被害人腹部、背部的傷，就是符合創長比創深小，因此是
    穿刺傷等語（見本院卷二第94頁反面至第97頁）。
  (2)而被害人屍體，前經檢察官送解剖鑑定之結果為：左腹壁中
    線旁約2 公分、肚臍上約3 公分，水平經縫合「單刃銳器穿
    刺傷」，左側創角開叉邊緣擦傷，右側創角尖銳，創長約3.
    3 公分，兩側創緣整齊無塵土炭粉沾污，深入腹腔。該穿刺
    外傷進入腹腔，穿過腸繫膜，向後刺入「後腹膜腔」，刺中
    左腎腎動脈，腹腔內出血約500 毫升，後腹膜腔出血約1,00
    0 毫升。左腎門腎動脈穿刺傷，左腎周組織出血蔓延至整個
    後腹膜腔。背側「左腰部」第四腰椎高度「垂直單刃銳器穿
    刺傷」，刃部向下，創長約1 公分，深度抵皮下脂肪組織，
    未進入體腔。左小腿前側擦傷長約3 公分長，右眼外側顴骨
    突起擦傷，右下唇擦傷，右手背指掌關節及腕關節多處擦傷
    等傷害。是解剖結果認：（1 ）左腹壁穿刺傷，深度穿刺「
    腸繫膜」及「左腎動脈」，「腹腔」及「腹膜腔」出血。（
    2 ）左腰體表穿刺傷，深度未進入體腔。（3 ）手腳及右顴
    多處擦傷。復死因鑑定結果認：被害人經解剖發現「致死外
    傷」為「左腹穿刺傷」，該創左側創角開叉邊緣擦傷，右側
    創角尖銳，「兩側創緣整齊無塵土炭粉沾污」，創徑「深入
    腹腔」。穿刺腸繫膜及左腎動脈，造成「腹腔」及「後腹膜
    腔」出血，引起失血性休克。上述穿刺傷型態為「單刃刀」
    ，刀刃向右穿刺形成傷害型態，左腰部穿刺傷致傷器械型態
    與前者相同，手腳及右顴擦傷疑為被害人騎機車離去時，因
    傷重不支，車輛失控摔倒所致，非致死外傷。是認被害人因
    左腹壁單刃刀器穿刺傷，造成失血性休克死亡，死亡方式為
    他殺等語，分別有解剖報告書、鑑定報告書、結文各1 份在
    卷可按（見偵卷二第99至107 頁）。
  (3)綜上，足見被害人左腹部遭刺擊1 刀，致受有左腹壁穿刺傷
    1 處（創長約3.3 公分），深度穿刺「腸繫膜」及「左腎動
    脈」（深度約5 至7 公分），造成「腹腔」及「腹膜腔」出
    血等傷害；被害人背側左腰部第四腰椎亦遭刺殺，而受有穿
    刺傷害（創長約1 公分，深度抵皮下脂肪組織，約3 公分，
    未進入體腔），被害人因左腹壁單刃刀器穿刺傷造成腹腔及
    後腹膜腔出血，引起失血性休克，足徵被害人係遭人持不明
    刀械刺殺而亡。
  2.兇器種類：
  (1)證人陳明宏於本院審理時證稱：本件被害人所受傷害，創長
    比創深還要小，因此是穿刺傷，刀刃是「狹長形葉狀」的刀
    所造成的。被害人背部穿刺傷，係單刃的刀械所造成的，刀
    刃方向向下，垂直方向。被害人左腹壁的穿刺傷及背部的穿
    刺傷，可以是「同一個」或「同一類型」兇器造成，只是穿
    刺深度不一樣，因為只有量度的大小，但同樣大小的刀械在
    市面上可以看到一大堆，但其認為是「同一個」兇器造成的
    等語（見本院卷二第94頁反面、第95頁）。
  (2)復按被害人腹部所發現「穿刺傷」，為單刃利器，刃長大於
    刃寬，除上述傷勢，被害人另於背側左腰部第4 腰椎高度有
    一垂直「單刃銳器」穿刺傷，兩處穿刺傷有可能為「同一利
    器」造成等情，亦有法務部法醫研究所（下稱法醫研究所）
    99年7 月8 日法醫理字第0990003649號函1 份在卷可參（見
    本院卷一第265 頁）。
  (3)扣案小鐵鏟、刀鞘、被告提出刀械均非兇刀：
    另扣案小鐵鏟1 支，經本院勘驗結果認：全長約46.15 公
      分，鏟頭寬約7.9 公分。外觀生銹、鏟頭前端不銳利、鈍
      、有缺角、有灰塵覆蓋等語，有本院勘驗筆錄1 份在卷可
      按（見本院卷二第15頁），並有小鐵鏟照片3 張在卷可參
      （本院卷二第17、18頁），然觀之被害人外套上之裂痕（
      見偵卷一第84、85頁），邊緣整齊，且深度可穿透外套一
      節，亦有員警勘查報告1 份附卷可憑（見偵卷一第95頁）
      ，再參以被害人案發時穿著係冬季厚重外套，而行兇者所
      持「兇刀」刺殺被害人時，竟仍可不受衣物阻隔割破衣物
      殺傷被害人，足見本案「兇刀」，應為「鋒利」刀械所致
      ，扣案小鐵鏟，外觀生繡、鏟頭尖端不銳利、鈍，已如前
      述，難認能輕易割破厚實外套，自非本案兇刀。
    又衡情扣案小鐵鏟上既有灰塵、鐵鏽沾覆，苟行兇者持之
      刺殺人體，且刺殺深度，亦深達腹腔內、腎動脈，因刀械
      與人體肌肉摩擦，人體肌肉上大多會殘留灰塵、鐵鏽；同
      理，人體內之肌肉組織含覆黏膜、皮屑等物，人體內亦遍
      佈血管、臟器含覆黏膜、細胞等，則與刀械摩擦後，兇刀
      上自會沾覆人體DNA 、血跡等生物跡證，惟被害人屍體傷
      口上無塵土碳粉沾染等情，有法醫研究所99年2 月25日法
      醫理字第0990000748號函1 份在卷可徵（見本院卷一第17
      0 頁），且扣案鐵鏟、刀鞘及被告所提供之刀械，經本院
      依職權送請法醫研究所鑑定結果，認為：扣案小鐵鏟未檢
      出人類DNA 含量，亦未檢出STRBNA及Y-STR DNA 型別；而
      刀鞘內，亦無血跡反應；被告所提刀械並未檢出人類DNA
      含量，亦未檢出STRBNA及Y-STR DNA 型別等語，有法醫研
      究所99年12月1 日法醫清字第0995100812號血清證物鑑定
      書、99年11月1 日法醫理字第0990004144號函各1 份在卷
      可參（見本院卷二第42至43頁、第86頁），足徵扣案小鐵
      鏟、扣案刀鞘內原有之刀械、及被告所提供鑑定之刀械，
      均非本案兇刀甚明。
    扣案小鐵鏟確非本案兇刀一節，並據證人陳明宏於本院審
      理時亦結證稱：扣案小鐵鏟依平常人的生活經驗及常識均
      可瞭解這個並不吻合，它沒有辦法在那麼短的傷口達到那
      麼長的創深。因為這個鐵鏟的形狀不是長葉狀的形狀，它
      是梯形的形狀，所以此鐵鏟無法製造出來創長比創深還要
      小的傷口。因此排除了扣案鐵鏟是本件兇器的可能性等語
      （見本院卷二第94頁反面至第96頁），並有法醫研究所（
      99）醫鑑字第0991100035號鑑定報告書、99年7 月8 日法
      醫理字第0990003649號函各1 份在卷可按（見偵卷二第10
      6 頁反面；本院卷一第265 頁）。
  (4)綜上，足徵本案兇器為不詳之「狹長形葉狀」單刃刀，且刃
    長大於刀寬，並未扣案。
  3.衡情衣物苟遭割刺，自會呈現割劃、破損痕跡，而衣物除遭
    割刺因穿透前後、左右等相對應部分，或衣物有縐摺，可能
    有1 刀2 破損以上痕跡外，故一般從衣物破損痕跡處之數量
    ，即可判斷行為人最少行兇刺殺刀數之數量。稽之被害人外
    套，於正面左腹部有1 處為利刃劃破（約4 公分），並「穿
    透」痕跡及1 片滲透血跡；左袖手臂處有1 處劃破痕跡（約
    5 公分）；於背部有3 處利刃割劃痕跡，其中，背部下方右
    側1 處「穿透」（約8 公分），背部腰椎部位1 處劃破（約
    4 公分），右上背1 處僅有割劃痕跡（約2 公分）但有少許
    血跡，且5 處割劃痕跡均非前後、左右等相對應位置，該外
    套亦無明顯縐摺痕跡等情，有員警勘查報告1 份、被害人外
    套照片14張附卷可佐（見偵卷一第61至62頁、第83至86頁）
    ，再佐以被害人前揭所受傷勢，足徵被害人正面左腹部遭人
    持不詳之「狹長形葉狀」單刃刀1 支（刃長大於刀寬）刺入
    1 刀，致其受有左腹壁穿刺傷1 處，深度穿刺「腸繫膜」及
    「左腎動脈」，造成「腹腔」及「腹膜腔」出血等傷害。另
    持刀刺擊被害人1 刀，僅劃破被害人外套左袖口，且持刀向
    被害人背部之下方及上方刺3 刀，僅1 刀刺入被害人背側左
    腰部第四腰椎受有穿刺傷害1 處，其餘2 刀並未刺傷被害人
    身體，是行兇者至少向被害人刺5 刀，然實際上僅有2 刀刺
    傷被害人。
  4.再從被害人係於98年12月24日上午6 時3 分許離開住處，而
    於同日上午6 時20分許即遭路人李冠毅發覺騎車倒地，旋於
    同日上午7 時許死亡等情以觀（詳參閱(一)），足認被害人係
    於98年12月24日上午6 時3 分時起至同日上午6 時20分許前
    之某時，遭人持刀刺殺甚明。
  5.綜上，足認被害人於98年12月24日上午6 時3 分時起至同日
    上午6 時20分許前之某時，遭人持某不詳之「狹長形葉狀」
    單刃刀1 支（刃長大於刀寬），朝其左腹部猛力刺擊1 刀，
    致其受有左腹壁穿刺傷1 處（創長約3.3 公分），深度穿刺
    「腸繫膜」及「左腎動脈」（深度約5 至7 公分），造成「
    腹腔」及「腹膜腔」出血等傷害。行兇者另持刀刺擊被害人
    1 刀，僅劃破被害人外套左袖口（約5 公分），且持刀向被
    害人背部之下方及上方刺殺3 刀，僅1 刀刺入被害人背側左
    腰部第四腰椎受有穿刺傷害1 處（創長約1 公分，深度抵皮
    下脂肪組織，約3 公分，未進入體腔），其餘2 刀並未刺傷
    被害人身體（背部腰椎部位1 處劃破約4 公分，右上背1 處
    僅割劃約2 公分）。被害人遭人刺殺後，旋於98年12月24日
    上午7時 許，因左腹壁單刃刀器穿刺傷造成腹腔及後腹膜腔
    出血，引起失血性休克死亡，自堪認定。
  (三)被害人所受刀傷是否係被告所為：
  1.被告於警詢時供稱：伊係「獅子王碳烤店」之負責人，於98
    年12月24日上午6 時30分左右（詳細時間忘記了），伊去補
    貨要將貨物載回店裡時，看見被害人，認被害人是小偷，就
    隨手在地上拿起伊店內之剷除木炭灰的小鐵鏟來作為防衛之
    用，接下來伊就用手推被害人，結果被害人口罩掉下來，被
    害人就跟伊說：「老闆是我」，伊才發現原來是店裡以前請
    的臨時員工「阿雄」（即被害人），伊就問被害人要作什麼
    ，被害人卻一直都拒絕回答，然後「伊就以右手拿小鐵鏟往
    被害人正面左前方肚子戳了1 下」，然後被害人作勢要搶伊
    的小鐵鏟，並且一直想要走。當時「被害人就一直走到該店
    側門旁邊6 、7 步他停機車的地方」，坐上被害人騎來的紅
    白相間的機車上，「伊就拿著小鐵鏟從被害人的後面由上往
    下打了1 下」，伊無法確定有沒有打到人，但有確定打到機
    車後座鐵架，然後被害人就發動機車逃走了。伊只是輕輕敲
    被害人2 下。被害人離開後伊就巡視側門附近有無財物損失
    約2 分鐘，就要開車回家時，「就發現前面約1 百多公尺處
    」有2 、3 個人圍在現場，好像有發生車禍，此時巡邏員警
    也剛好經過，伊就以所有之電話0000000000邊開車邊打電話
    給「阿雄」（即被害人）所有之電話0000000000，被害人都
    沒有接，伊就直接開車回家了等語（見偵卷一第7 至8 頁）
    ；於本院羈押訊問時供稱：當時被害人近身要跟伊搶小鐵鏟
    ，伊就退後，「被害人就轉身要走，伊就搓被害人正面一下
    」問被害人到底要幹什麼。「伊拿小鐵鏟戳被害人腹部，到
    伊發現路邊有車禍，相距約幾分鐘」等語（見99年度聲羈字
    第877 號卷，下稱本院聲羈卷，第8 面反面、第9 頁）；於
    本院行準備程序時供稱：98年12月24日伊從桃園市回來開到
    靠近店裡的時，看到「有部摩托車停在店門口」，伊認為是
    小偷，就追過去，伊到側門邊的道路上發現扣案的小鐵鏟，
    就順手拿起欲作為防衛之用，小偷就過來搶小鐵鏟，2 人互
    相拉扯的時碰到被害人的口罩掉下來，伊才知道他是離職員
    工（即被害人），被害人側身要走的時候，發動機車，「伊
    就拿小鐵鏟敲打被害人摩托車後座把手」，跟被害人說你以
    後不要再來了，然後被害人就騎車走了。伊清點店內財務認
    為應該沒有東西失竊，就離開店裡，要走到伊停在店正門口
    的車子時就聽到救護車的聲音，「往南下約100 公尺車道」
    看時，就看到好像有發生車禍等語（見本院卷一第134 頁反
    面），足見於案發當日即98年12月24日清晨，被告與被害人
    於上開「獅子王碳烤店」內，有發生爭執、糾紛，被告並手
    持「器物」刺向被害人正面左前方肚子，被害人逃跑騎車而
    「背向」被告之際，被告亦追躡再持「器物」刺向被害人，
    嗣被害人騎乘機車逃離該店未久，即在距離被告「獅子王碳
    烤店」南下約100 公尺車道上騎車倒地。
  2.再查扣案白色襯衫1 件，為被告所有，且為被告於98年12月
    24日案發當時穿著衣物一節，業據被告供承在卷（見本院卷
    一第135 頁；本院卷二第127 頁反面），經檢察官授權員警
    送請內政部警政署刑事警察局鑑定，並以血跡棉棒採驗被告
    「襯衫右胸處」血跡DNA ，送驗結果與被害人之DNA-STR 型
    別相同一節，有該局99年1 月19日刑醫字第0980179982號鑑
    定書影本1 份在卷可憑（見偵卷二第135 至137 頁），承前
    述，案發時被告既有持「器物」刺擊被害人之情事，而被害
    人之血液又有噴濺至被告所著襯衫右胸處之情形，堪認被害
    人於遭被告持「器物」刺擊時，其身體已受有創傷，所噴血
    液並飛濺至被告所著襯衫右胸處。是被告辯稱：案發當時被
    害人並未流血云云，無以憑信。
  3.再就被害人所受傷勢觀察（詳參閱詳參閱(二)1.），證人陳明
    宏於本院審理時證稱：從被害人所受穿刺傷觀之，最大的可
    能性是發生突然，被害人沒有時間反應，左側腹部發生時可
    能無法預警，背部那處可能因為被刺到後要逃，轉身被刺到
    。而背部不可能有抵禦傷，因為人體不可能用背部去抵禦，
    故被害人背部的3 處不可能是抵禦傷，然左袖劃破部分有可
    能是抵禦傷，因跟被害人腹部受傷時是同一側，所以可能是
    刀子從左邊來，被害人用左手抵抗造成左袖遭利器劃破等語
    （見本院卷第95頁反面、第97頁），而案發時被告並手持「
    器物」刺向被害人正面左前方肚子，被害人逃跑騎車而「背
    向」被告之際，被告亦追躡再持「器物」刺向被害人一節，
    已如前述，顯然被告攻擊被害人之情形，與被害人身上所受
    傷勢相符，足認被告確有持「器物」刺擊被害人正面左前方
    肚子，被害人受有左腹壁穿刺傷1 處，深度穿刺「腸繫膜」
    及「左腎動脈」，造成「腹腔」及「腹膜腔」出血等傷害；
    被害人轉身「背向」被告逃跑之際，被告再持「器物」刺擊
    ，被害人背部，受有背側左腰部第四腰椎受有穿刺傷害1 處
    ，是被告刺擊之舉與被害人受傷情形相吻合。
  4.被告於警詢時供稱：案發當日伊與被害人拉扯過程中，無其
    他人在場等語（見偵卷二第10頁），足認被告於案發時，在
    上開「獅子王碳烤店」內，係其1 人獨自持「器物」刺擊被
    害人甚明。復被告亦供承有刺殺被害人之舉，已如前述（詳
    參閱(三)1.），可見案發當日僅有被告1 人刺殺被害人。又被
    害人竟於遭被告持「器物」刺擊後，幾分鐘之短時內，在距
    離案發地點「獅子王碳烤店」附近約100 多公尺處，騎車倒
    地一節，亦據被告供述如前（詳參閱(三)1.），被告並於警詢
    明確供稱：被害人離去後，大約2 至3 分鐘，伊發現交通事
    故等語（見偵卷二第9 頁）、於本院羈押訊問時供稱：伊拿
    小鐵鏟戳被害人腹部至伊發現路邊有發生車禍，相距約幾分
    鐘等語（見本院聲押卷第8 頁反面），亦有被害人路倒現場
    照片、及案發現場距離路倒現場照片7 張附卷可按（見偵卷
    一第93、99頁），是被害人死亡前曾遭被告1 人持「器物」
    刺擊，而於遭攻擊後數分鐘內，即倒於距案發現場約100 公
    尺之路邊並因而產生前述之死亡結果，則就遭攻擊至倒地死
    亡之時間、空間密接性觀察，造成被害人死亡之穿刺傷係被
    告所為，即為唯一可能性。
  5.綜上所述，就被告供述於案發曾與被害人發生爭執，而被告
    持「器物」攻擊被害人之情形又與被害人所受傷勢相吻合，
    及案發處與被害人倒地處之時間、空間密接性等各情觀察，
    堪認被害人身上所受刀傷確係被告所為，而本件造成被害人
    身上穿刺傷之兇器係為「狹長形葉狀」單刃刀，已如前述（
    詳參閱(二)2.），是被告所持行兇之「器物」，自為不詳「狹
    長形葉狀」單刃刀1 支（刃長大於刃寬），亦堪認定。
  (四)被告刺擊行為與被害人死亡之結果，有相當因果關係：
  1.從時、空密接性觀察：
  (1)酌以被害人於98年12月24日上午6 時3 分許離開住處，而於
    同日上午6 時20分許即遭路人李冠毅發覺騎車倒地，旋於同
    日上午7 時許死亡等情（詳參閱(一)），足見被害人離家後，
    17分鐘之短時內，即遭人刺殺而亡。
  (2)證人黎黃鶯於警詢時供稱：車牌號碼930-EHW 號重型機車是
    其所有，被害人與其同日在桃園縣桃園市○○路24號5之1樓
    ，其大約於98年12月24日凌晨2 時30分左右最後1 次見到被
    害人，當時被害人沒有受傷。警方調閱其住處大樓監視器畫
    面，於同日上午6 時3 分許出現之男子為被害人無誤等語（
    見偵卷一第22頁），有監視器畫面4 張在卷可稽（見偵卷一
    第26頁），且觀之該監視錄影畫面，可見被害人斯時臉部氣
    色正常，並無受傷所呈現之痛苦情狀，可直立身體行走，並
    無腹部受傷後，以手撫肚之狀，足徵被害人於8 年12月24日
    上午6 時3 分許離開住處時，並無受傷。
  (3)又被害人致死外傷為前項外傷所造成左腎動脈穿刺，動脈壓
    力大，出血快速，有可能在10幾20分鐘即告死亡一節，業據
    證人陳明宏於本院審理時證稱：被害人左腹部傷害是腎動脈
    的穿刺傷，出血速度很快，因為是動脈傷，被害人很快因為
    低血容性休克，也與被害人很快送到醫院去而無法救回的死
    亡過程是吻合的等語（見本院卷二第96頁），並有法務部法
    醫研究所99年7 月8 日法醫理字第0990003649號函1 份在卷
    可稽（見本院卷一第265 頁），且被害人所受腹部致命傷深
    達腹部約5 至7 公分，亦如前述（詳參閱(二)1.），足見被害
    人腹部遭受此傷害，必當痛苦萬分，且於短時內即會休克後
    斃命，則苟被害人至被告前揭「獅子王碳烤店」前即身負重
    傷，被害人必會想辦法趕快救治自己，豈會無視肉體痛苦及
    生命存廢，再跑至被告該店與被告談判薪資問題、抑或是「
    無故侵入被告店內偷竊」（詳後述(六)4.、(七)）？況被告亦不
    否認案發時被害人在其店內，身體外觀看不出有受傷之情，
    益見被害人騎乘前揭機車至被告前揭「獅子王碳烤店」前，
    並無受此致命傷。是辯護人辯稱：被害人到被告店面前有可
    能已受傷云云，不足為採。更見被害人死前與被告接觸、見
    面前，並未受傷。
  (4)再被害人遭被告持物刺擊後，幾分鐘之短時內，即在距離案
    發地點「獅子王碳烤店」附近約100 多公尺處，騎車倒地，
    且被告持物刺擊被害人確造成被害人受傷一節，已如前述（
    詳參閱(三)）。衡酌被害人為被告刺殺後至騎車倒地就醫期間
    ，僅短短幾分鐘，係於密接時間就醫，除因騎車倒地而受有
    左小腿前側擦傷（約3 公分），右眼外側顴骨突起擦傷，右
    下唇、右手背指掌關節及腕關節等多處擦傷外，並無其他外
    力因素介入而再次受「刺殺」之傷害，足見被害人所受左腹
    壁穿刺傷1 處（創長約3.3 公分），深度穿刺「腸繫膜」及
    「左腎動脈」，造成「腹腔」及「腹膜腔」出血等之致命傷
    害，確係為被告1 人所為，而被害人所受前揭穿刺傷均為同
    一刀刃所為，亦已認定如前（詳參閱(二)2.），足徵被害人所
    遭前揭穿刺傷傷害，均為被告所為，益徵被告前揭殺人行為
    ，與被害人所受前揭死亡結果間，有相當之因果關係至明。
  2.雖辯護人辯稱：被告所持小鐵鏟，恐難造成被害人深度穿刺
    傷，認縱被告於拉扯過程中以鐵鏟戳被害人腹部行為，與被
    害人死亡結果間，仍無因果關係，而認因果關係中斷云云。
    惟查：
  (1)被告究有無持小鐵鏟戳被害人及戳刺之次數等情，前於警詢
    時供稱：伊拿小鐵鏟戳被害人肚子1 下，當日有敲2 下云云
    、於偵訊時則改稱：僅敲被害人1 下云云、於本院訊問時又
    翻異前詞改稱：伊沒有用小鐵鏟戳被害人1 下，可能是在爭
    奪小鐵鏟的過程中可能有去戳到被害人云云（見本院卷一第
    11頁反面）；而被告給付被害人2,000 元薪資，究係剩餘薪
    資，抑或薪資部分僅給付此數額，亦前於警詢時供稱：案發
    前1 日，被害人直接至店內向伊領取「剩餘」薪水2,000 元
    ，伊有把錢給他云云（見偵卷二第9 至10頁）、於本院訊問
    時則改稱：因被害人前有遲到早退之情，所以有扣他2,000
    多元的薪資，後來被害人又到店裡面要伊給付給他，伊想說
    他是外勞工作也很認真，所以就算給他2,000 元云云（見本
    院卷一第162 頁反面）、被告於本院審理時又翻異前詞供稱
    ：那天給被害人2,000 元，被害人到的時候，伊打電話給休
    假中的店長，伊問店長為何薪水「完全」沒有發給人家等語
    （見本院卷二第129 頁），足見被告前後供述不一，互有齟
    齬，顯悖常情，是被告刺殺被害人所持用刀械，是否果為「
    小鐵鏟」，要非無疑。
  (2)復被害人於被告前揭碳烤店工作月餘，均未給付薪資，因被
    害人索討後，被告僅給付2,000 元一節，核與證人黎黃鶯指
    證相符（詳後述(六)4.），益見被告供述給付被害人2,000 元
    係「剩餘」薪資、抑或「遲到扣款」等情，乃係臨訟畏罪飾
    卸之詞，更顯被告供述有避重就輕之情，自難盡信。
  (3)被告於98年12月25日下午4 時40分許於本院為羈押訊問時供
    稱：伊發現人的時候並不知道是阿雄（即被害人），伊以為
    是小偷要去偷東西，「就隨便拿起旁邊的小鐵鏟，戳也不會
    戳死人，『傷口也不吻合』」云云（見本院聲羈卷第8 頁反
    面），然查，本件被害人屍體係於98年12月29日，始為法醫
    解剖鑑定，有解剖報告書1 份在卷可徵（見偵卷二第100 頁
    ），足見被告於98年12月25日下午4 時40分許為前揭供述之
    際，被害人屍體尚未解剖，被告怎能「預先」知悉解剖鑑定
    結果，即「小鐵鏟」所致傷口會與被告人傷口不符（詳參閱
    (二)2.(3)）？足徵被告「明知」「小鐵鏟」並非本案兇器，
    且知悉殺害被害人之兇器另為他物，始能「預先」知悉解剖
    鑑定結果。再參以被害人死亡前僅與被告1 人接觸，而被告
    確有持器物刺殺被害人之舉，業已認定如前，益徵被告確為
    殺人兇手，自知本案兇器形狀，被害人遭刺殺後可能呈現傷
    口情形，當可「事前預知」「小鐵鏟」所致傷口會與被害人
    傷口不符。更顯被告辯稱拿「小鐵鏟」戳被害人云云，係臨
    訟畏罪，為掩飾己持「兇刀」刺殺被害人犯行，而故佈疑陣
    ，有意混淆偵查、審理方向所為脫罪之詞，殊無足採，則被
    告復辯稱：被害人係小偷，伊始持「小鐵鏟」戳被害人云云
    ，是否為真實，亦啟人疑竇，實難置信。
  (4)準此，被告確係持某不詳之「狹長形葉狀」單刃刀1 支（刃
    長大於刃寬），刺殺被害人致死，被告持「小鐵鏟」刺殺被
    害人，顯係被告杜撰之詞，不足採信，自難僅因被告供述兇
    器與本件解剖鑑定結果未符，而認本件有何因果關係中斷之
    情，辯護人前揭所辯，無足採憑。
  (五)被告主觀具殺人犯意：
    按殺人與傷害人致死之區別，應以加害人有無殺意為斷，不
    能因與被害人素不相識，原無宿怨，即認為無殺人之故意（
    最高法院51年臺上字第1291號判例意旨參照）。經查：
  1.揆諸被告持刀刺殺被害人腹部，造成被害人左腹壁「穿刺傷
    」1 處，深度穿刺「腸繫膜」及「左腎動脈」，深度約5 至
    7 公分，造成「腹腔」及「腹膜腔」出血等傷害；刺殺被害
    人背部，亦造成被害人背側左腰部第四腰椎受有「穿刺傷」
    害1 處，深度抵皮下脂肪組織，約3 公分各情，業如前述（
    詳參閱(二)1.），足見被告刀刀刺向被害人腹部、背部等身體
    部位，且刺殺行為之力道甚為猛烈。復稽之被害人外套，於
    正面左腹部有1 處為利刃劃破（約4 公分），並「穿透」痕
    跡；左袖手臂處有1 處劃破痕跡；於背部有3 處利刃割劃痕
    跡，其中，背部下方右側1 處「穿透」（約8 公分），背部
    腰椎部位1 處劃破（約4 公分），右上背1 處僅有割劃痕跡
    （約2 公分）等情（詳參閱(二)3.），參以該外套係冬季外套
    ，材質厚實，被告竟能輕易持刀「穿透」2 處，「割劃」3
    處，益見被告持刀刺殺被害人力道之猛烈，及所持刀械甚為
    鋒利，且被告持刀分別朝被害人正面腹部、背部腰腹部位、
    上背部等處，持續攻擊未見節制。是被告辯稱：僅輕輕敲被
    害人云云，殊難置信。
  2.被告所持前揭不詳單刃刀，甚為鋒利，已如前述。酌以人體
    腹部內有胃、肝臟、腎臟等重要器官存在，均屬要害，苟以
    尖銳刀械刺入，人體內臟、器官均將破裂，足以致死，縱非
    人體重要器官，亦極可能因體內動脈血管遍布而割裂動脈大
    量出血致死等情，為一般人所周知之事實，被告案發當時年
    屆55歲且智識健全，自難諉為不知。則被告明知其持有之刀
    械可殺人，且以「刺擊」方式較之「揮砍」方式，更易傷害
    人體內部重要臟器，卻猶持該刀於密集時間內朝被害人腹部
    、背部腰腹部位要害「刺擊」，顯已無視被刺殺者生命之存
    廢。尤甚者，更持刀刺入被害人腹部，穿刺「腸繫膜」及「
    左腎動脈」，深度達約5 至7 公分，更見被告持刀殺人時下
    手之重，不可言喻。
  3.酌之被告持刀刺殺被害人腹部（正面、背面）身體重要部位
    ，多達5 刀，均未見節制，且被害人正面腹部遭被告刺殺重
    傷逃跑後，被告仍一路追躡直至被害人騎車逃跑無法追殺後
    ，始罷手一節，業據被告於本院羈押訊問時供稱：「阿雄」
    （即被害人）走的時候，伊有拿鐵鏟拍他的機車，他騎車就
    走了等語（見本院聲羈卷第8 頁反面）、於本院訊問時供稱
    ：伊追到被害人停放機車的車道上，並用小鐵鏟拍打，並叫
    被害人以後不要再來了，後來被害人就騎車走了等語（見本
    院卷一第10頁反面），足徵被害人逃跑後，被告有追緝被害
    人及繼續刺殺之舉。衡以被害人所受左腹壁「穿刺傷」1 處
    傷害已有致死之危，被告卻仍無視於此，繼續追殺被害人，
    不欲給予被害人存活之機會，顯見被告實有致被害人於死之
    意圖，益徵被告確有殺人之直接故意甚明。
  4.再者，被告於98年10月初起，雇用來臺就業之越南籍勞工之
    被害人從事看顧爐火、擦桌掃地等工作，日薪為800 元，惟
    迄至同年11月底，均未給付被害人薪資，且一知悉陳伯亥為
    逃逸外勞，恐因此擔負刑責，即逕予解雇無合法工作權保障
    之被害人。被害人遂於98年12月23日前往「獅子王碳烤店」
    向被害人索討薪資，然被告僅給與被害人2,000 元打發一節
    ，業據證人黎黃鶯於警詢時指證稱：被害人在「獅子王碳烤
    店」工作約1 個多月，被告到昨天（即98年12月23日）「才
    給」被害人薪水新臺幣（下同）2,000 元等語（見偵卷一第
    22頁），核與被告於警詢時供稱：被害人大約於98年10月初
    開始上班，一直到98年11月底離職，詳細時間忘記了，是採
    日薪制，每日800 元，工作項目為於爐火間生木炭的火及擦
    桌掃地等語（見偵卷一第9 頁）、於本院審理時供稱：那天
    給被害人2,000 元，被害人到的時候，伊打電話給休假中的
    店長，伊問店長為何薪水「完全沒有」發給人家等語相符（
    見本院卷二第129 頁），則苟以被害人僅工作1 個月30日為
    計，被告至少應給付被害人薪資2 萬4,000 元，惟被告卻僅
    給付被害人2,000 元，顯有欺坑被害人為逃逸外勞身分，無
    法依合法管道申訴勞資糾紛之勢，是被害人因心有未甘，不
    甘做白工，而於案發當日（即98年12月24日）再次前往被告
    前揭「獅子王碳烤店」找被告理論以索討其餘薪資，較符常
    情。是被告與被害人間，實有薪資財務糾紛，並非毫無仇隙
    怨懟。衡以被告與被害人間對薪資報酬多寡，既有相當認知
    歧異，是其等間基此驟起爭執，乃一般具通常知識經驗人均
    可預見，而被告自身雇用非法外勞，亦另涉刑事責任之虞，
    被告恐遭責罰而解雇被害人一節，亦據被告於本院訊問時供
    稱：伊知道被害人是逃逸外勞後，伊就不敢用被害人了，因
    為會罰很重等語（見本院卷一第162 頁反面），足見被告自
    身亦恐其非法雇用外勞之事揭露。從而，被告與被害人就薪
    資給付問題發生爭執，雙方一言不合，陳玉專亦恐其非法雇
    用外勞之事揭露，怒急攻心，一時氣憤，難謂被告無殺人之
    動機存在。故辯護人辯稱：被害人僅為被告前員工，2 人間
    無糾紛、夙無怨隙，而無殺人動機云云，委無足採。
  5.雖辯護人辯稱：被告有打電話報案，故對被害人身負重傷無
    認識，而無殺人犯意；被害人前揭刀傷、腹股溝附近有淤傷
    為防禦傷，足見被告與被害人生前曾有拉扯爭執，被告在爭
    執拉扯中「不慎」刺傷死者身體致其出血過多死亡，故無殺
    人犯意，苟成罪，僅係過失致死云云，惟查：
  (1)從被告持不詳單刃刀，朝被害人腹部要害刺擊達5 至7 公分
    ，刀刃刺破腎動脈，造成被害人腹部大量出血，血跡亦沾覆
    被告所持刀刃，在被告刺殺被害人時，被害人之血液亦噴濺
    至被告穿著上衣白襯衫右胸口上各節以觀，被告豈不知被害
    人身負重傷？
  (2)復被告係於98年12月24日上午6 時38分許，撥打電話報案，
    通報被害人為逃逸外勞一節，業據被告供承在卷（本院聲羈
    卷第9 頁反面），核與證人即桃園縣龜山分局大埔派出所員
    警伍聖恩於偵查中之證述相符（見偵卷二第89頁），並有被
    告案發當日之通聯紀錄1 份附卷可考（見本院卷一第218 頁
    ），足見被告刺殺被害人，遭被害人逃跑後，旋打電話通報
    警察查緝被害人，欲使被害人無法自由在外，並遭遣返回國
    。再稽之被告刺殺被害人腹部要害後，仍一路追躡、刺殺被
    害人等情，足認被告本欲「當場」殺死被害人，但卻遭被害
    人逃跑，是被告刺殺後再為前舉，僅係出於被害人縱未死亡
    ，亦要被害人為警就逮，無欲被害人自由在外之意，要與被
    告是否認識被害人身負重傷無涉，更見被告主觀之惡意，自
    難認被告無殺人犯意而為有利被告之認定。至被告報案此舉
    ，是否因此揭露其殺害被害人犯行、抑或違法雇用非法外勞
    之情，乃涉及被告犯罪計畫之縝密度，要難基此率認被告刺
    殺被害人之初始，無殺人犯意，附此敘明。
  (3)況被害人離開被告之「獅子王碳烤店」後，被告於98年12月
    24日上午6 時38分許打完報案電話開車離開時，遂發現住處
    附近旋有車禍發生，而於同日上午6 時43分許，遂打4 次電
    話給被害人一節，業據被告供認在卷（見偵卷一第8 頁），
    並有被害人手機勘驗照片4 張附卷可參（見偵卷一第27頁）
    ，足認被告此舉係在確認發生車禍者是否為被害人，益徵被
    告知悉被害人遭其刺殺後因身負重傷，而有在其碳烤店附近
    騎車倒地之可能，被告主觀對被害人有死亡結果，本有預見
    甚明。雖被告辯稱：事後再打電話，係為質問死者侵入店內
    動機為何云云。然酌被害人與被告在前揭碳烤店之初始，被
    告苟果不知悉被害人在場之動機，2 人間又非初識，既有質
    疑，豈未當場問明？豈會於「發現車禍」「有人死傷」之際
    ，始生「詢問被害人入店之動機」？被告前揭所辯，顯悖常
    情，不足為採。至卷附被害人之前揭行動電話通聯紀錄（見
    本院卷一第211 頁正、反面），雖未顯示此通通聯，惟係因
    受門號0000000000並未接通，故調閱受話門號通聯紀錄無可
    提供所致，有臺灣大哥大股份有限公司99年7 月19日法大字
    第099099741 號書函1 份附卷可佐（見本院卷二第4 頁），
    附此敘明。
  (4)再徵之證人陳明宏於本院審理時證稱：一般說來利器傷，常
    見到之抵禦傷是為了防禦的時候，徒手去抓握攻擊者所持刀
    器，通常會在手指關節、手掌心看到切割傷，這是典型的利
    器攻擊的抵禦傷。而徒手拉扯的抵禦傷通常在腕部或上臂內
    側，因為抓握所造成的指痕，或者因為舉手去格架鈍器或徒
    手攻擊，會造成前臂外側的瘀傷。然本件被害人屍體上，沒
    有明顯上述這些抵禦傷。而被害人左右大腿內側靠近鼠蹊部
    位有深色顏色變化之情形，並不是瘀傷，應該是屍斑的變化
    ，因為它一直變化延續到大腿背側，此是因死後維持仰躺姿
    勢，血液的沈積而造成的屍斑等語（見本院卷二第95頁正、
    反面、第100 頁），足見被害人所受左腹壁、背側左腰部第
    四腰椎等「穿刺傷」，均非抵禦傷。被告亦供認：伊就以右
    手拿小鐵鏟往他正面左前方肚子戳了1 下等語（見偵卷一第
    7 至8 頁），可見被告乃係「主動」持刀刺殺被害人，並非
    因「在爭執拉扯中『不慎』刺傷死者」，顯見被告殺人之直
    接故意至明。
  6.綜上各節，從前述被告持刀刺殺被害人之傷勢、刺殺之刀數
    、深度，及被害人已身受重傷逃亡仍追躡予以刺擊之殺害行
    為等情以觀，自足認被告主觀上有殺人之決意。辯護人前揭
    所辯，均不足為採。
  (六)被告雖另辯稱：伊認為被害人是小偷，持小鐵鏟戳被害人，
    係基於正當防衛云云；辯護人辯稱：被害人「侵入住宅」、
    「著手竊盜」、「搶奪鐵鏟」，均構成現在不法侵害之情，
    有「扣案監視錄影帶」可憑。被告從窄巷追躡被害人至巷口
    ，均為被告碳烤店經營場所，均為防衛手段。且基於「最有
    效的防衛」理論，被告持刀刺殺之舉成立正當防衛，最多，
    亦僅防衛過當云云，惟按對於現在不法之侵害，而出於防衛
    自己或他人權利之行為，不罰。但防衛行為過當者，得減輕
    或免除其刑，刑法第23條定有明文。復刑法之正當防衛必須
    對於現在不法之侵害始得為之，侵害業已過去，即無正當防
    衛可言（最高法院30年上字第1040號、29年上字第317 號判
    例意旨參照）。經查：
  1.被告案發當時並無財物損失一節，業據被告自承在卷（見本
    院卷一第10頁反面、第134 頁反面），則被害人至被告店內
    是否為偷竊被告財物，即有合理可疑。而被告與被害人間，
    本有薪資糾紛，被告對此卻供詞反覆，圖已掩飾（詳參閱(四)
    2.(1)），況被告前為卸責而杜撰持「小鐵鏟」刺殺被告一節
    ，業已認定如前（詳參閱(四)2.），則本件案發當日是否有被
    害人非法入侵之防衛情況存在，實難憑信。又本院遍觀全卷
    卷宗，並無「案發當時現場」監視錄影帶扣案，且員警查扣
    之卷附監視錄影帶並未拍攝到案發現場一節，有桃園縣政府
    警察局龜山分局99年7 月9 日山警分偵字第0995022807號函
    1 份在卷可憑（見本院卷一第271 至273 頁），是辯護人前
    揭所辯，尚乏實據，難以採憑。
  2.復衡酌本件被告與被害人發生爭執，被告並無受傷一節，業
    據被告供承不諱（見偵卷一第9 頁），而被害人卻受有前揭
    2 處穿刺傷，業如前述（詳參閱(二)1.），足見被告在2 人爭
    執過程中，佔極大優勢，始未受傷；又案發當時被害人並無
    持刀刃器械，並為被告供承在卷（見本院卷一第10頁反面）
    ，則相較被告手持前揭鋒利刀刃，被害人卻手無寸鐵各節以
    觀，被告顯然處於攻擊力及武器之絕對優勢地位，則苟被告
    不欲殺害人命，而被害人果係無故入侵行竊，被告大可於刺
    殺被害人腹部1 刀，被害人逃離後，旋報警處理，實無再持
    刀械追躡刺殺被害人之必要。惟被告竟捨此不為，仍持刀刺
    殺被害人背部3 刀，而致背部1 刀深入皮膚脂肪層底部，已
    如前述，事後亦未報警遭竊。復從被告持刀刺殺被害人腹部
    ，被害人所受左腹壁「穿刺傷」，深度穿刺「腸繫膜」及「
    左腎動脈」，深度約5 至7 公分，造成「腹腔」及「腹膜腔
    」出血等傷害、被告刺擊被害人5 刀各情以觀，足見被告於
    盛怒之下，欲施以報復而生殺人之決意甚堅，則自案發當時
    被告之主觀犯意及客觀衝突狀態以觀，被告係以殺人之犯意
    行兇，而非基於防衛意思抵抗，自難認被告持刀刺擊之舉係
    屬正當防衛。從而，本件被告持刀刺擊、追躡之舉，並非出
    於防衛意思，而非正當防衛，自無正當防衛「最有效的防衛
    」理論、抑或「防衛過當」之適用，辯護人前揭所辯，尚難
    採憑，附此敘明。
  (七)被告又辯稱：伊衣服長袖並無血跡噴濺，被害人離開伊店內
    係以雙手握兩邊手把，再以助跑方式跳車而去，顯示被害人
    身體機能完好，誰知離開伊店內至100 公尺處，發生何事，
    被害人有可能再遭其他人所刺殺云云。但查：
  (1)被害人於上午6 時3 分許離家後，至同日上午6 時20分許騎
    車倒地期間內，除遭被告1 人刺殺外，並無其他不同刀器傷
    痕，而有其他人涉入此案刺殺之可能，且被害人在遭被告刺
    殺後，「幾分鐘」之短時內，旋在被告「獅子王碳烤店」附
    近約100 多公尺處，騎車倒地等情，業已認定如前，衡酌10
    0 多公尺之距離，騎乘機車，大約耗時亦僅需幾分鐘耳，益
    見被害人遭被告刺殺逃離後，幾分鐘之時間內，均耗費於騎
    乘機車，並無與他人碰面再起爭執之情，自難認此須臾之間
    ，被害人有再遭他人刺殺之情，是被告前揭所辯，顯係狡辯
    卸責之詞，殊無足採。
  (2)被害人致死外傷所造成左腎動脈穿刺，動脈壓力大，出血快
    速，有可能在10幾20分鐘即告死亡。腎臟為後腹膜器官，被
    害人出血大部分先積存於後腹膜腔內，再由穿刺破孔流出堆
    積腹腔內，因此拔刀時不至於有血液「大量」噴濺情形一節
    ，業據證人陳明宏於本院審理時結證在卷（見本院卷二第96
    頁），亦有法務部法醫研究所99年7 月8 日法醫理字第0990
    003649號函1 份附卷可按（見本院卷一第265 頁），是被告
    上衣衣袖無被害人血液噴濺，無違常理。至案發現場紙箱上
    血跡，雖亦未檢測出被害人血液一節，有內政部警政署刑事
    警察局99年3 月16日刑醫字第0990029527號鑑定書1 份在卷
    可參（見本院卷一第198 頁），亦符常情，仍不足為有利被
    告之認定。
  (八)至告訴代理人雖聲請傳喚證人黎黃鶯，用以證明被害人係因
    被告未給付全額薪水而前往理論（見本院卷一第247 頁）；
    聲請傳喚被告所提刀械、刀鞘之所有人到場，用以證明被告
    所提出刀械有偽造之情（見本院卷二第52頁），惟本案事證
    明確，均已無再予調查之必要，附此敘明。
  (九)綜上，被告前揭所辯，顯係臨訟畏罪飾卸之詞，委無足採。
    本件事證明確，被告殺人犯行，洵堪認定，應予依法論科。
二、論罪科刑部分：
  (一)按行為人對於構成犯罪之事實，明知並有意使其發生者，為
    故意，刑法第13條第1 項定有明文。查被告於本案發生初始
    ，與被害人就薪資給付問題發生爭執，雙方一言不合，被告
    亦恐其非法雇用外勞之事揭露，怒急攻心而處於盛怒之情境
    ，斯時被告持刀所使力道必非輕微，竟僅因一時憤怒即持鋒
    利之刀刃朝被害人刺殺，致其受有前揭傷害，依被告刺殺行
    為及下手部位、力道、刀數、造成之傷勢，暨追殺受傷逃亡
    之被害人等情以觀，足認被告於行兇之際明知以其下手之重
    可致人於死，而有意使被害人死亡之結果發生，則其有殺人
    之直接故意甚明。是核被告所為，係犯刑法第271 條第1 項
    之殺人罪。
  (二)被告於案發之際雖持不詳單刃刀，朝被害人之身體猛刺5 刀
    ，有2 刀刺殺被害人致傷，惟其多次刺殺行為係於密接之時
    間及地點，而侵害同一之生命、身體法益，行為之獨立性極
    為薄弱，屬出於同一殺人之目的而為之，依一般社會通念，
    在時間差距上難以強行分開，應視為數個舉動之接續實行，
    為包括之一行為予以評價，屬單純一罪。另被告曾有如事實
    欄所載之犯罪科刑執行情形，有臺灣高等法院被告前案紀錄
    表1 份在卷可參，其受有期徒刑執行完畢後，5 年以內故意
    再犯本案有期徒刑以上之罪，為累犯，應依刑法第47條第1
    項規定加重其刑。惟殺人罪法定刑死刑、無期徒刑部分，依
    法不得加重，故僅就其餘法定刑部分加重其刑。
  (三)雖被告於案發後有撥打電話給警察，然僅係向員警申告被害
    人為逃逸外勞一節，業據被告於本院羈押訊問時供稱：伊打
    電話去派出所告訴員警說被害人是逃跑外勞，說如果伊給你
    他的手機號碼，你可以抓到他嗎等語（本院聲羈卷第9 頁反
    面），並據證人即桃園縣龜山分局大埔派出所員警伍聖恩於
    偵查中結證在卷（見偵卷二第89頁），足見被告於案發後，
    並未主動向員警申告己殺人犯行，自無刑法第62條自首規定
    之適用，附此敘明。
  (四)爰審酌被告為被害人之雇主，然被害人工作月餘，被告竟僅
    給付被害人2,000 元薪資，原已理虧在先，顯然欺坑被害人
    為逃逸外勞，不敢擅自對外聲張之弱勢，詎僅因與被害人薪
    資糾紛，即萌生殺人犯意，未能理性處理糾紛，動輒持刀相
    向，相較被害人手無寸鐵，無視己身攻擊力及武器之優勢，
    竟仍憤而持危險性甚高、對人之身體足以致死之不詳單刃鋒
    利刀刃猛力朝被害人腹部（正面、背面）重要部位刺殺，致
    被害人左腹壁穿刺傷，穿刺「腸繫膜」及「左腎動脈」，造
    成「腹腔」及「腹膜腔」出血等傷害。又致被害人背側左腰
    部第四腰椎受有穿刺傷害，深度抵皮下脂肪組織。被告知悉
    被害人身負重傷，未與被害人救助，迨被害人逃跑後，竟再
    電告員警通報被害人為逃逸外逃，不欲使被害人仍可自由在
    外，良心泯滅，手段兇殘，無視他人之生命價值，造成死者
    家屬內心難以撫平之傷痛，惡性重大，且迄今均未與被害人
    家屬達成和解，犯罪後猶撰詞詭辯，顯不知悔悟，犯後態度
    不佳及考量被告刺殺被害人刀數等一切情狀，量處如主文所
    示之刑，以資懲處。又本院經依刑法第57條規定所列各事項
    為前述各情狀綜合審認而認被告量處如主文所示之刑為適當
    ，檢察官建請被告量處有期徒刑17年3 月，核屬過重，尚非
    允洽，附此敘明。
  (五)沒收部分：
    扣案如附表編號一、二及十三所示小鐵鏟、木製刀鞘及被告
    所提出之刀械，均非本案之兇器，業如前述（詳參閱(二)2.(3)
    ）；如附表編號三至十二所示之物，均非違禁物，亦非供本
    案被告涉犯殺人犯罪所用、預備之用、及所生、抑或所得之
    物；另本案被告所持不詳之「狹長形葉狀」單刃刀1 支（刃
    長大於刀寬），未經扣案，且尚無積極證據證明仍然存在，
    為免將來執行困難，爰均不諭知沒收。至檢察官認扣案小鐵
    鏟應予宣告沒收，尚有未洽，併此敘明。
據上論斷，應依刑事訴訟法第299 條第1 項前段、刑法第271 條
第1 項、第47條第1 項，判決如主文。
本案經檢察官蔡佩玲到庭執行職務。
中    華    民    國   100    年    2     月    17    日
                  刑事第八庭    審判長法  官   劉為丕
                                      法  官   呂綺珍
                                      法  官   謝枚霏
以上正本證明與原本無異。
如不服本判決應於收受判決後10日內向本院提出上訴書狀，並應
敘述具體理由。其未敘述上訴理由者，應於上訴期間屆滿後20日
內向本院補提理由書(均須按他造當事人之人數附繕本)「切勿逕
送上級法院」。
                                      書記官   林舒涵
中    華    民    國   100    年    2     月    23    日
附表：
  ┌──┬─────────┬───────────┐
  │編號│扣案物品          │備註                  │
  ├──┼─────────┼───────────┤
  │一  │小鐵鏟            │                      │
  ├──┼─────────┼───────────┤
  │二  │木製刀鞘          │                      │
  ├──┼─────────┼───────────┤
  │三  │白色襯衫          │                      │
  ├──┼─────────┼───────────┤
  │四  │黑色西裝褲        │                      │
  ├──┼─────────┼───────────┤
  │五  │拖鞋              │                      │
  ├──┼─────────┼───────────┤
  │六  │手套              │                      │
  ├──┼─────────┼───────────┤
  │七  │口罩              │                      │
  ├──┼─────────┼───────────┤
  │八  │刑事局送驗證物    │                      │
  ├──┼─────────┼───────────┤
  │九  │被害人外套        │                      │
  ├──┼─────────┼───────────┤
  │十  │被害人長褲        │                      │
  ├──┼─────────┼───────────┤
  │十一│被害人行動電話    │                      │
  ├──┼─────────┼───────────┤
  │十二│被害人皮包        │                      │
  ├──┼─────────┼───────────┤
  │十三│被告所提出之刀械1 │本院99年度刑管字第1224│
  │    │把                │號                    │
  └──┴─────────┴───────────┘
附錄本判決論罪之法條：
中華民國刑法第271 條第1 項（普通殺人罪）
殺人者，處死刑、無期徒刑或10年以上有期徒刑。